【裁判字號】    88,訴,1388
【裁判日期】    890203
【裁判案由】    偽造有價證券等
【裁判全文】
臺灣臺北地方法院刑事判決              八十八年度訴字第一三八八號
    公  訴  人  臺灣臺北地方法院檢察署檢察官
    被      告  甲○○
    選任辯護人  吳奎新律師
右列被告因偽造有價證券等案件，經檢察官提起公訴（八十八年度偵字第一三七九四
、一四八九五、一五七０二、一五七０三號），本院判決如左：
    主      文
甲○○無罪。
    理      由
一、公訴意旨略以：甲○○曾犯詐欺罪，經法院判處有期徒刑七月，甫於八十七年十
    二月十九日執行完畢，猶不思悔改，復於八十八年一月間，經友人介紹獲悉丁○○所經營之連產實業有限公司（以下簡稱連產公司）需款週轉，乃與丁○○洽談
    其願提供座落花蓮之土地一筆供連產公司向銀行辦理貸款，而由甲○○佔有連產
    公司百分之四十股份以為報酬，經丁○○首肯後，為增加貸款信用額度，乃由丁○○及甲○○出面與擬貸款之台灣中小企銀永吉分行洽商，先以連產公司名義申
    請甲存帳號一０六六二號支票使用。嗣於八十八年三月六日支票已經銀行核准可
    供使用時，甲○○至銀行得悉銀行承辦人員林志恆將送支票本與丁○○使用，即
    萌意圖為自己不法之所有，向林志恆佯稱伊可代為轉交與丁○○，使林志恆信以
    為真，乃交付該行所發之ＡＵ一０四四五一號至0000000號支票一本與甲○○，王女於取得支票本，復意圖供行使之用，盜刻連產公司、丁○○之印鑑章
    ，蓋用於支票上並偽造如附表所示之支票六張，交付與戊○○等人購買珠寶等物
    品，嗣因支票持有人屆期提示，不獲付款，經銀行通知丁○○，陳某向林志恆查
    詢始知上情，報警查獲。案經丁○○訴由台北市政府警察局松山分局等報告偵辦
    ，被告甲○○涉有刑法第三百三十九條第一項之詐欺取財及第二百零一條第一項
    、第二項之偽造有價證券罪嫌等語。
二、公訴人以被告犯有右揭犯行，係以被告自承確有領用前揭支票購物，支票屆期未
    獲兌現之事實，並經告訴人丁○○指訴，及證人林志恆、王丙○○之證詞為證，
    雖非無據，惟被告堅決否認有何犯行，辯稱：
  (一)緣被告於八十七年十二月間因向乙○○購買不動產及欲向銀行辦理貸款而認識乙○○及莊翠屏（莊翠屏其夫在銀行任職），於言談中乙○○及莊翠屏向被告提起
    有一連產實業有限公司（以下簡稱連產公司）係作黃金電鍍等項目，目前缺資金
    ，雖獲利不是很高（約百分之六），但很穩，可以投資，是積極鼓吹被告加入，
    並於八十八年元月正式介紹被告與連產公司負責人丁○○認識（如介紹成立，乙○○及莊翠屏均有佣金可取），雙方經過多次洽談及參觀其工廠後，被告認為可
    以投資，乃願意介入公司經營，雙方初期約定為：被告提供土地或房屋配合連
    產公司向銀行申請信用額度（與銀行接洽信用額度為六千萬）及作為公司生產及
    營運開信用狀所需，投資總額度為新台幣參仟萬元。股份分配為被告佔百分之
    四十，連產公司佔百分之六十（連產公司提供所有工廠機器設備、生產技術、營
    運通路等暫估有肆仟伍佰萬），但爾後被告如購買取得工廠土地及廠房所有權（
    價值壹仟多萬），則股份調整為答辯人百分之四十五，連產公司則為百分之五十
    五。雙方投資適應期為半年，半年內每三個月決算乙次分派利潤，半年後雙方
    若無異議，才正式辦入股手續，如有一方不願意，則清算結束合作。為保障被
    告向銀行貸款之投資，連產公司舊有財務與新成立財務分開，投資核撥款項由被
    告保管使用，所有有關新業務之營運及金錢運用、使用支票、銀行信用狀等皆授
    權由被告開立（因信用狀等必須以公司名義開立，而公司負責人為丁○○，是新
    開戶後公司大小章由被告自行刻用），並同意由被告選派財務經理及廠長各乙名
    。
  (二)雙方談妥條件後，透過莊翠屏之介紹，由被告及丁○○共同與台灣中小企銀永吉
    分行洽商，被告提供座落花蓮市○○段一六六地號等十餘筆土地價值壹億多及所
    有抵押設定所必須文件（如土地權狀正本、印鑑證明、身份證影本）供中小企銀
    查核及作抵押設定之用，連產公司則提供有關財稅報告等，於八十八年二月二十
    四日提供予中小企銀，而於協商前，中小企銀要求連產公司必先開戶並要求往來
    實績，以利於核貸額度之參考，因此才會在中小企銀永吉分行開立甲乙種兩個帳
    戶，唯因當時連產公司本身並無業績，工廠停擺，而工廠所作電鍍原料又為黃金
    ，唯有以現金才能向中央信託局標購，當時連產公司可說無任何資金可於銀行作
    往來實績，丁○○才要求被告於核撥前作幾筆支票帳，以利核貸參考，此係為何
    被告會在取得系爭支票本後開支票使用之原因。而有關被告確有提供價值壹億多
    之花蓮土地以供抵押及銀行要求要作往來實績之事項，亦據證人林志恆於八十八
    年七月二十一日偵查中作證：「有，且申請抵押資料亦送到銀行」「花蓮一塊地
    ，所有權人王文源等」當時鑑償「一億多」。丁○○亦陳明：「銀行說要有存款
    往來業績，所以要求開戶」，丁○○於八十八偵字第一三七九四號八十八年六月
    二十八日狀子亦明白表示：「該分行經理向本人表示，必須本公司與該分行有業
    務往來，始可再進一步與其洽談此事，乃建議本人於該分行開戶」等可資證明。
  (三)又於八十八年三月六日本人至中小企銀洽談上述抵押設定事項時，銀行之行員林
    志恆告知被告支票本已核下來，可交給被告，銀行經理於協商借貸時已了解，此
    帳戶是要交給被告保管使用，且係此筆投資保障，當場亦表示要被告好好保管，
    此為被告唯一保障，且被告取得支票本後亦對丁○○說明，丁○○表示公司現在
    大小章其自己要用，要被告自行刻乙副使用及作往來業績，唯支票金額要被告自
    行存入銀行及負責，到時其會協同被告至銀行辦理印鑑變更，至此被告才敢刻乙
    份公司大小章及使用系爭支票，此被告在開立支票時，有些持票人還特別打電話
    前往連產公司求證，例如證人戊○○於警訊時曾謂：「她說她是連產實業有限公
    司副董事長，並有遞名片給我，而且我有打電話到連產公司求證（TEL:0000
    0000）該公司人員說甲○○係其公司副董事長無誤。」即是，是連產公司早
    於三月份即已知悉被告有使用公司支票，況被告於三月二十三日開立乙紙柒拾貳
    萬元支票，到期日是四月十日到期，票號：0000000，屆期被告忘記將錢
    存入，銀行既於當日通知連產公司要補金額，丁○○還電話指示被告自己前往處
    理，被告才會前往註銷退票紀錄，並因此被銀行罰款壹佰伍拾元正，此有被告註
    銷退票紀錄之收據二份可資為憑（證物一），是最遲於八十八年四月十日，丁○○亦已知悉被告有開支票，此實屬灼明。
  (四)又銀行於八十八年四月十四日（即離第一張補退票紀錄四日後），銀行經過稽核
    ，查知連產公司之前身金典企業股份有限公司（其股東即與連產公司大致雷同）
    向銀行倒帳數億元（據銀行告知為八億元以上），銀行懷疑連產公司為金典企業
    借屍還魂子公司，且公司又被查知連產公司資本額僅有五千多萬，竟有一筆六千
    萬呆帳掛在財務報表應收帳款上，顯然公司財務有問題，目前負債高達一個資本
    額五千萬以上，此證人林志恆偵查中於檢察官問及抵押貸款何以沒辦成時，其答
    ：「他們公司財務狀況不好」，丁○○於八十八年七月二十一日偵訊時，亦自承
    有一筆六千萬為呆帳即知，因此銀行才於四月十四日決定不准核貸，丁○○知道
    不准核貸後，乃立即要向被告借款一千萬，以為應急（原來連產公司是欲利用銀
    行貸款下來六千萬中支應，因核貸不到，才打亂其計劃），但丁○○欲借之現金
    並無提供被告任何保障，因此為被告所拒絕，於支票到期時（即四月二十二日）
    ，被告打電話給丁○○，表示被告要存一筆錢至銀行，請其配合到銀行辦理公司
    大小章印鑑變更，其竟表示於八十四年四月二十日已向銀行偽稱遺失支票等而掛
    失止付，以致被告為支應到期支票而匯一筆錢到永吉分行（證物二），到現在亦
    遭凍結而領不出錢來，而被告為支付此被止付之票款而必須再一次以現金換回支
    票，而受到二次損害。此為本案之全部事實。
  (五)本案甲乙存帳戶之使用確係為保障被告之投資額：
    丁○○於偵查及警訊中雖一再表示其未同意被告使用帳戶及支票云云，唯查本件
    投資額高達三千萬，借款及信用額則是六千萬元，而被告已提供完整抵押設定所
    有文件，含所有土地權狀正本、印鑑證明、土地所有權人身份證影本等，如果貸
    款下來後，丁○○立即私自挪用（因貸款人是連產公司，銀行撥款只會通知連產
    公司，被告銀本不可能知悉），則被告何來保障，且移轉股份又係在半年後，如
    被告未能掌控此帳戶，被告焉有可能會同意合作呢？因此在被告提出於股權移轉
    前公司如何給被告保障時，丁○○才會主動建議雙方新舊財務及銀行分別獨立，
    並由被告負責新業務及財務之保管使用，授權被告代刻公司大小章，以分出其舊
    有之財務，此等事實除證人乙○○明確說明外，此等保障方式亦屬人之常情而符
    經驗法則，倘如丁○○所述，投資三千萬前如不談妥保障，而係無任何保障，誰
    願作如此之冤大頭？
  (六)本案於三月間丁○○早既知悉被告取得支票本並加以使用：
    丁○○亦警訊及偵查中表示，其係四月二十日銀行通知其存款不足需補款時，其
    才知悉支票本遭被告取走及使用，其才於當日掛失止付云云，唯查丁○○顯係說
    謊，蓋：
    1.於被告取得支票即已通知丁○○，並要丁○○配合至銀行辦理印鑑變更，丁○○表示其事情忙碌要被告先行使用，製造往來業績，待支票到期時再配合辦理
      即可。
    2.其次於八十八年三月間，許多持票人如戊○○等為徵信被告是否有權開立支票
      時（因被告並非連產公司負責人），亦曾打電話至公司徵信，並詢問被告是否
      有權開立公司支票，經公司明確告知被告有權開立時，其等才接受被告所開立
      之支票，此謹請傳訊戊○○（證人一、二）等到庭訊問，即知丁○○於三月時
      即已知悉被告持有系爭支票本。
    3.於八十八年四月十日（當時銀行尚未駁回貸款），被告所開立之支票（票號0
      000000）到期，被告忘記存款及變更公司印鑑，中小企銀通知連產公司
      應速補票款及變更印鑑（因印鑑不符），丁○○亦通知被告，被告才積極註銷
      退票紀錄，此除有證物一之註銷退票紀錄收據（詳證物一）外，亦請  鈞院向
      台灣中小企銀永吉分行查詢於八十四年四月十日是否有一張連產公司為發票人
      ，到期日八十八年四月十日，金額柒拾貳萬，票號：0000000之支票被
      通知補款及辦理註銷退票紀錄之事實存在即知。
    4.從上說明，丁○○早於三月間即知被告取得系爭支票本，並於持票人查詢被告
      欲以公司名義開立支票或於四月十日銀行通知其補票款及印鑑不符時其何以不
      阻止及立即辦理掛失止付？何以在銀行通知無法核貸後（八十八年四月十四日
      ），才於四月二十日辦理掛失止付？此等如其無法說明，何以入被告於罪？被
      告並非無知識之人，焉有不知偽造有價證券是屬重罪，斷無在未經合法授權即
      擅於使用之理？且金額並非龐大，如欲詐騙他人，豈有拿現金與所有持票人換
      回所有之票據之理？被告確屬冤抑，請明鑒等語。
三、經查證人乙○○、曾秀祝，到庭所供及證人戊○○於警訊中所供均相符，證人曾
    秀祝、戊○○於收受被告所簽發連產公司之支票時，因被告非公司負責人，乃打
    00000000號電話到連產公司去詢問被告是否有權簽發連產公司之支票，
    接電話的小姐均稱被告為連產公司之副董事長（或副總經理）可以簽發，證人等
    才收受各該支票，而00000000號電話確係連產公司之電話，亦據告訴人
    丁○○當庭確認無誤（見本院八十九年一月十一日筆），證人所證均係其等親自
    聞見之事實，其等與本件復無何重大利害關係，無誤認或偏頗之虞，其等證言顯
    可採信，足見被告確實有權簽發系爭支票。
四、再查告訴人丁○○於偵查中坦承，被告提供不動產給銀行辦抵押，因銀行要有存
    款往來業績，所以申請支票使用，當時公司資本額五千萬元，有一筆六千萬元帳
    未收回，口頭約定等抵押借款之額度出來後，再協商如何給被告保障云云（見一
    四八九五號偵查卷八十八年七月二十一日筆錄），於審判中則否認連產公司有六
    千萬元呆帳，且其如非給被告相當保障，被告豈會僅與告訴人口頭約定，即提供
    土地供連產公司向銀行抵押借款。又本件抵押借款未被銀行接受，係因連產公司
    財務狀況不好，及被告提供之土地價值雖有一億多元，但土地買賣有問題，銀行
    發現時支票已交給連產公司使用，後來才不敢貸款給他們等情，亦據本件銀行職
    員林志恆於偵查中證述甚明，顯見本件支票確係為向銀行借款而申請，與被告提
    供土地抵押借款息息相關，足見證人乙○○所證該支票交由被告使用係給被告提
    供土地作保障之事實為真，再參以告訴人於本院審理中竟否認介紹人為王丙○○
    而非乙○○云云，核與王莊翠屏於偵查中結證所供介紹人為乙○○不符（見八十
    八年偵字第一四八九五號卷八十八年八月三日筆錄），證人王丙○○之證言亦可
    採信（理由與其他證人同），告訴人與審判中先則否認介紹人非乙○○，並稱不
    認識乙○○，再則否認連產公司無六千萬元呆帳，又否認證人曾秀祝、戊○○曾
    打電話到連產公司查詢之事，並否認有將支票讓被告使用，以為保障，所供不實
    ，從而其對被告之指訴，實難採信。而被告所提供之土地雖因地主說一毛錢都沒
    付（王丙○○所述，見同上筆錄）而有糾紛，估不論地主所言是否實在（依常情
    被告若未支付相當之款項，豈能拿到價值一億餘元之土地過戶或設定負擔之全部
    文件），惟銀行認為有問題時，系爭支票已交給被告，被告連續使用該支票又為
    連產公司所知（證人曾秀祝於八十八年三月間，戊○○於八十八年四月十三日已
    向連產公司照會），足見被告與告訴人間確有如證人乙○○所證述新申請下來的
    支票交由被告使用，票款由被告支付之協議，縱嗣後銀行不願貸款，惟在告訴人
    收回系爭支票前，被告仍有權使用該支票，而告訴人至本件案發前，並未向被告
    收回支票或表示要收回支票，被告既有權使用系爭支票，自無偽造之事實。況被
    告使用系爭支票並無異常使用之情形，且於告訴人掛失止付之八十八年四月二十
    二日送款十五萬元至連產公司之系爭支票帳戶內（有送款簿存根影本在卷可證）
    ，嗣並追回所簽發之支票，如被告有意偽造支票詐欺使用，何庸如此。至證人王
    莊翠屏及林志恆於偵查中所稱被告收受支票時曾表示要交給告訴人乙節，因證人
    王莊翠屏及林志恆不知被告與告訴人間就系爭支票之使用有協議，被告為免解釋
    麻煩，且證人等亦無須知此內情，而為此表示，可以理解，不足為怪。
五、又公訴人以系爭支票帳戶若真為確保被告之投資而交由被告使用，何以不另刻印
    鑑章交與被告保管使用，且系爭支票購買與業務無關之珠寶，又未存入款項供支
    票兌現，而認當時申請支票，僅為增加貸款信用額度而已，雖非無見，惟以告訴
    人當時已無資金足以週轉使用，其向中央信託局標購之黃金，須以現金支付或以
    不動產擔保，已據乙○○供證甚明，復為告訴人所不爭，則系爭支票既無法用以
    標購黃金，而告訴人之工廠，因無黃金以生產電鏟用之金粉，則欲使用系爭支票
    ，自是交由提供土地抵押之被告使用方為合理，而當時依被告與告訴人之協議，
    連產公司因被告加入投資而內部分為二部分，申請支票時係由證人林志恆到連產
    公司辦理，由連產公司之會計蓋用公司印鑑章於申請書上，並由丁○○先在支票
    簽收單上預先蓋章簽收後，交給林志恆等情，固據林志恆證述明確，惟以支票申
    請下來之後要交給被告使用之事實應為核貸銀行所不樂見，丁○○不願核貸銀行
    知悉，而採先領取支票由被告先使用，於發票期日前，再由丁○○配合變更印鑑
    方式，使此一期間內，連產公司仍繼續使用其公司原有印鑑，而授權被告另刻公
    司大小章以簽發支票，丁○○則以日後是否變更印鑑來控制被告，此為被告案發
    後，一再聲稱為丁○○所騙之故。嗣貸款不成，丁○○於八十八年四月二十日對
    系爭支票掛失止付，被告不知，仍於同年月二十二日送款十五萬入該支票帳戶，
    被告知悉丁○○止付後，對於尚未到期之其他支票之票款不再送款入該支票帳戶
    ，而採取向持票人收回支票之解決方式，此由本件各該持票人均未對被告提出任
    何訴訟，而以證人身分向警方說明可知，被告簽發系爭支票，與各該持票人均無
    何糾紛，其實無偽造支票或詐欺之不法意圖，所存者為被告與丁○○間之投資糾
    葛。
六、綜上所述，本件被告使用連產公司之支票，係經連產公司負責人丁○○之授權，
    無偽造之事實，而其使用系爭支票之情形，無異常狀態，與各該持票人均無糾葛
    ，其非以系爭支票詐取財務，依卷內事證，實難證明被告有何偽造支票詐欺取財
    之犯行。按犯罪事實，應依證據認定之，無證據不得推定其犯罪事實。又不能證
    明被告犯罪者，應諭知無罪之判決，刑事訴訟法第一百五十四條、第三百零一條
    第一項分別定有明文。本件不能證明被告有何犯行，本院自應依上開法條規定，
    諭知被告無罪。
據上論斷，應依刑事訴訟法第三百零一條第一項判決如主文。
本案經檢察官柯宜汾到庭執行職務
中      華      民      國      八十九      年    二      月      三    日
                                      臺灣臺北地方法院刑事第五庭
                                          法  官  劉  亭  柏
右正本證明與原本無異。
如不服本判決，應於判決送達後十日內，向本院提出上訴狀。
                                          書記官  羅  欣  宜
中      華      民      國      八十九      年    二      月    二十一  日


司法院資訊處製作；財團法人民間司法改革基金會備份。
